【裁判字號】    90,台上,2006
【裁判日期】    901109
【裁判案由】    確認抵押權不存在
【裁判全文】
最高法院民事判決                                九十年度台上字第二○○六號
    上  訴  人  乙○○
                戊○○
                丁○○
                辛  ○
                即林朝松之承.
                  丙○○
                即林朝松之承.
                  己○○
                即林朝松之承.
                  甲○○
                即林朝松之承.
                  庚○○
                即林朝松之承.
    共      同
    訴訟代理人  高瑞錚律師
    被 上訴 人  台中商業銀行股份有限公司
    法定代理人  蔡裕芳
右當事人間請求確認抵押權不存在事件，上訴人對於中華民國八十八年十二月七日台
灣高等法院台中分院第二審更審判決（八十八年度上更(一)字第二三號），提起上訴，
本院判決如左：
    主  文
原判決廢棄，發回台灣高等法院台中分院。
    理  由
本件上訴人主張：坐落南投縣竹山鎮○○段第九四四－六地號土地及地上建物即門牌
南投縣竹山鎮育和巷一○二－六號ＲＣ造三層樓房及附屬建物（下稱系爭房地），原
為上訴人辛○、丙○○、庚○○、己○○、甲○○之被繼承人林朝松及上訴人戊○○
、丁○○、訴外人林憲章兄弟（下稱林朝松等四人）共有，林朝松等四人為擔保其父
即訴外人林江河於民國八十五年六月十一日向被上訴人借貸新台幣（下同）五百萬元
而為連帶保證人，並提供系爭房地設定抵押權，惟委任之代書卻設定存續期間自八十
五年六月十一日起至一百十五年六月十一日止，本金最高限額四百二十萬元之抵押權
（下稱系爭抵押權）。該借款於八十五年十二月七日清償完畢，雖未塗銷抵押權登記
，其抵押權亦因債之清償而消滅。嗣林憲章私自於八十六年一月二十七日向被上訴人
借貸五百萬元（下稱系爭債務），並將系爭房地其應有部分移轉登記於上訴人乙○○
。系爭債務並不在系爭抵押權擔保之範圍內，台灣南投地方法院竟准許其聲請而為拍
賣抵押物之裁定等情，爰求為確認系爭抵押權不存在，並命被上訴人協同伊辦理塗銷
系爭抵押權登記之判決。
被上訴人則以：依抵押權設定契約書之約定，林憲章亦為系爭抵押權擔保之債務人，
系爭債務亦為系爭抵押權擔保效力所及等語，資為抗辯。
原審維持第一審所為上訴人敗訴之判決，駁回其上訴，係以：系爭房地前為林朝松等
四人共有，於八十五年六月十一日設定系爭抵押權，抵押權存續期間自八十五年六月
十一日起至一百十五年六月十一日止，林憲章於八十六年六月十一日將其系爭房地應
有部分移轉登記為上訴人乙○○所有，並於八十六年一月二十七日（原判決誤繕為八
十六年十月二十七日）以借新還舊方式向被上訴人借用五百萬元等情，為兩造不爭之
事實。本件訴訟應予審究者，乃系爭抵押權之設定是否符合上訴人之真意﹖抵押債權
是否存在﹖查：(一)上訴人雖主張：系爭房地為抵押權之設定係林江河向被上訴人借貸
，由林朝松等四人為連帶保證人，非最高限額抵押權云云。惟證人鍾義雄證稱：上訴
人委託伊辦理抵押權設定，係以林江河為主債務人，林朝松等四人為保證人，但銀行
的作法是借款人及擔保物提供人都要作債務人，伊未向林朝松等四人等說明……（借
款人借款時，有無限制辦最高限額抵押權？）沒有限制。要借款就要配合銀行的要求
云云，可知鍾義雄主觀上認為銀行借款必須以借款人及連帶保證人為抵押債務人，設
定最高限額抵押，委託人之意思是要取得借款，抵押權設定內容悉依銀行要求辦理，
委託人應無異議，其依慣例辦理，應符合委託人意思，而上訴人亦信任鍾義雄，將印
章交給鍾義雄，授權其全權辦理。按代理人以本人名義所為意思表示，直接對本人發
生效力，為民法第一百零三條第一項所明定。代理人與對造當事人所訂立之契約內容
究竟如何，應就代理人代為之真意而為審究。鐘義雄與被上訴人設定以上訴人為債務
人之最高限額抵押，自對上訴人發生效力，至是否逾越授權範圍，係上訴人與鍾義雄
之內部問題。上訴人復謂，被上訴人之職員擅自在抵押權設定契約上蓋用其印章云云
，惟上訴人既主張其將印章交予鍾義雄，則鍾義雄將印章交付被上訴人蓋用，上訴人
自應負責。(二)林憲章於八十四年一月二十五日向被上訴人借款二百五十萬元，復於八
十六年一月二十七日，以「宏大蘭園」名義，與訴外人鍾義雄、陳明穗及吳雀為本票
之共同發票人，向被上訴人借款二百五十萬元後，連同前揭二百五十萬元之借款，簽
發面額五百萬元本票一紙。「宏大蘭園」係林憲章獨資設立之商號，則林憲章以借新
還舊方式借貸負欠系爭債務，而成為新債，自為系爭抵押權效力所及。(三)系爭抵押權
設定契約書中之其他約定事項第一點中約定：「立抵押權設定契約書人（擔保物提供
人）所提供之本抵押物之擔保範圍包括『債務人』、『擔保物提供人』對抵押權人台
中區中小企業銀行（以下簡稱貴行，包括總分支機構），為擔保對貴行過去（包括原
台中區合會儲蓄股份有限公司）、現在及將來所負之『合會金』、『借款』、『票據
』、『保證』、『損害賠償』等以及其他一切債務，即在本抵押權設定契約書所定債
權本金最高限額以內之清償及其利息、遲延利息、違約金、執行抵押費用，以及因債
務不履行而發生之全部損害之賠償。」，係就擔保債權發生原因基礎關係限定於基於
『合會金』、『借款』、『票據』、『保證』、『損害賠償』所發生之債權，始在擔
保之範圍內，系爭債務既為借款（亦為票款），則上訴人主張：系爭債務非因基於一
定之基礎關係所發生之債務，不在系爭抵押權擔保之列云云，尚有誤會。(四)又基於契
約自由原則，借款人向銀行提出借款之要約，銀行並無承諾之義務，尚須審酌借款人
之資力、信用、及是否提供擔保等要件作為是否放款之依據，對於信用不佳或未提供
抵押物擔保者，銀行業者多數均拒絕放款。就銀行業而言，其所有債權，若能為最高
限額抵押權所擔保，獲得清償之風險降低，當能增強其對於借款人之放款意願，借款
人亦能以較優惠之條件或較低之放款利率，自銀行獲得融資，事實上目前銀行抵押貸
款之放款利率，僅為民間借貸利率之三分之一，從而銀行以是否提供抵押物擔保及抵
押擔保之效力範圍等因素做為是否允諾放款之條件，乃平等互惠。又是否提供擔保訂
定抵押權設定契約書，擬設定以特定債權為範圍之普通抵押權或最高限額抵押權，或
擬提供何種價值之抵押物，最高限額抵押權之存續期間，於簽約前均任由當事人自由
決定，而系爭抵押權設定契約書條款以上訴人與林憲章（即債務人兼擔保物提供人）
對於被上訴人於抵押權存續期間內所生債務，為系爭抵押權效力所及之約定，係於上
訴人委由代書鍾義雄決定辦理，被上訴人並未立於較高地位，自不能謂兩造間抵押權
設定契約違反平等互惠原則而顯失公平，自無違反消費者保護法第十二條之可言。況
鍾義雄係一專業之土地登記代理人，其對抵押權之設定，究係普通抵押權或係最高限
額抵押權，本知之甚稔。系爭抵押權係於八十五年六月間設定，於系爭抵押權設定前
，鍾義雄即曾辦理數件同類設定契約，且就抵押權設定契約內容及其他約定事項，已
審閱多次，其於系爭抵押權設定前，就抵押權設定契約及其他約定事項，早已有多年
之審閱期間，故被上訴人與鍾義雄辦理抵押權設定時，縱雙方未留三十日審閱期間，
亦不能謂為違法，上訴人以此主張契約無效，尚屬無據等詞，為其判斷之基礎。
按民法第一百零三條第一項規定代理人以本人名義所為意思表示，直接對本人發生效
力。惟此係指代理人於代理權限內，以本人名義所為之意思表示而言，無代理權人以
代理人之名義所為之法律行為，非經本人承認，對於本人不生效力，民法第一百七十
條第一項定有明文。又民法第一百七十條所謂無代理權人，不僅指代理權全不存在者
而言，有代理權而逾越其範圍者，亦包含在內，故代理人逾越代理權所為之法律行為
，非經本人承認，對本人不生效力。查系爭抵押權所擔保之債權範圍，依抵押權設定
契約書、其他特約事項，係在存續期間即八十五年六月十一日起至一百十五年六月十
一日止，最高限額範圍即四百二十萬元內，包括債務人、擔保物提供人對抵押權人即
被上訴人（包括總分支機構），為擔保對過去（包括原台中區合會儲蓄股份有限公司
）、現在及將來所負之合會金、借款、票據、保證、損害賠償等以及其他一切債務，
即在抵押權設定契約書所定債權本金最高限額以內之清償及其利息、遲延利息、違約
金、執行抵押權費用，以及因債務不履行而發生之全部損害之賠償（見一審卷第八七
頁）。上訴人一再主張：林朝松等四人係因其父林江河向被上訴人借款，出任連帶保
證人並提供系爭房地為抵押擔保，而委任代書鍾義雄辦理相關事宜云云，乃主張其委
任鍾義雄辦理之系爭抵押權，僅擔保林江河向被上訴人借款所生之債務而已；證人鍾
義雄證稱：林朝松等四人委託伊辦理抵押權設定，係以林江河為主債務人，林朝松等
四人為保證人，但銀行的作法是借款人及擔保物提供人都要作債務人，伊未向林朝松
等四人等說明等語，似謂其未經林朝松等四人之同意，即辦理以林朝松等四人為債務
人之系爭抵押權。果爾，鍾義雄受託代辦之系爭抵押權，似已逾越其代理權之範圍，
而屬無權代理。若此，上訴人否認林憲章負欠被上訴人之系爭債務屬系爭抵押權所擔
保之債務，是否全無可採﹖不無疑義。原審未明白審認鍾義雄代辦系爭抵押權有無逾
越其代理權之範圍，竟泛言上訴人授權，鍾義雄全權處理，並認鍾義雄是否逾越授權
範圍，係上訴人等與鍾義雄之內部問題，而為上訴人不利之論斷，於法即有未合。又
消費者保護法施行細則第十一條第一項規定：「企業經營者與消費者訂立定型化契約
前，應有三十日以內之合理期間，供消費者審閱全部條款內容。」，同條第二項規定
：「違反前項規定者，該條款不構成契約之內容。但消費者得主張該條款仍構成契約
之內容。」，關於系爭抵押權之約定，被上訴人有無違反消費者保護法施行細則第十
一條第一項之規定﹖系爭抵押權契約約定林朝松等四人為抵押債務人之條款內容部分
，得否僅以代理辦理系爭抵押權之鍾義雄已經審閱或知悉並同意，即認為本人不得主
張該部分之契約無效﹖亦待研求。上訴論旨，指摘原判決不當，求予廢棄，非無理由
。
據上論結，本件上訴為有理由。依民事訴訟法第四百七十七條第一項、第四百七十八
條第一項，判決如主文。
中      華      民      國     九十     年     十一     月      九      日
                              最高法院民事第六庭
                                  審判長法官  吳  正  一
                                        法官  劉  福  來
                                        法官  鄭  玉  山
                                        法官  葉  勝  利
                                        法官  曾  煌  圳
      右正本證明與原本無異
                                              書  記  官
中      華      民      國     九十     年     十一     月      三十    日


司法院資訊處製作；財團法人民間司法改革基金會備份。
